【裁判字號】    95,保險上易,26
【裁判日期】    951219
【裁判案由】    給付保險金
【裁判全文】
臺灣高等法院民事判決              95年度保險上易字第26號
上  訴  人  乙○○
            甲○○
共      同
法定代理人  丙○○    指定送達代收處：台北郵局30-459號
被上訴人    紐西蘭商康健人壽保險股份有限公司台灣分公司
            （原名美商康健人壽保險股份有限公司台灣分公司）
法定代理人  丁○○
訴訟代理人  黃靜嘉律師
            楊佩怡律師
上列當事人間請求給付保險金事件，上訴人對於中華民國95年6
月29日臺灣臺北地方法院94年度保險字第142號第一審判決提起
上訴，本院於95年12月5日言詞辯論終結，判決如下：
    主  文
上訴駁回。
第二審訴訟費用由上訴人負擔。
    事實及理由
壹、程序方面：
    本件被上訴人原名為「美商康健人壽保險股份有限公司台灣
    分公司，嗣於民國95年10月2日辦理更名為「紐西蘭商康健
    人壽保險股份有限公司台灣分公司」，有外國公司分公司變
    更登記表及台北市政府營利事業登記證可考（見本院卷第85
    、86頁），合先敘明。
貳、實體方面：
一、上訴人主張：
    (一)訴外人李依璇為伊之母，於92年5月間參加名稱為康健團
      體保險計畫，而訂立保險契約（下稱系爭保險契約），該
      契約生效日為92年5月20日，保險證號為GLNTＺ0000000000
      ，李依璇為被保險人，保險費係每月以李依璇持有之中華
      商業銀行（下稱中華商銀）信用卡扣款繳納，且保障內容
      中人壽保險之身故保險金為新台幣（下同）100萬元。
    (二)嗣李依璇於92年12月5日遺失上開中華商銀信用卡，中華
      商銀於92年12月15日以掛號寄發新信用卡，並更換信用卡
      號碼予李依璇。被上訴人因與中華商銀彼此不聯絡，未向
      中華商銀照會取得李依璇新卡號，致保險費扣款失敗，逕
      而以扣款不成功為由終止系爭保險契約，為不合法且不合
      理。蓋依被上訴人當時提供之人壽保險重要條款（財政部
      財融字第8008850574號函，下稱系爭保險契約重要條款）
      揭示之保障終止，必須被保險人以書面通知終止始為終止
      ，該條款為兩造間之特別約定，故應以李依璇之書面通知
      終止契約始為有效終止。又依上開重要條款中並無規定如
      保險法第116條第1項經催告到達後逾30日停止保險契約效
      力，故本件並無保險法第116條第1項之適用。系爭保險契
      約雖言明為一年定期保險，即自92年5月20日起迄93年5月
      20日止，惟依約可續保，卻因被上訴人之違法終止契約而
      失去續保權利。
    (三)另依系爭保險契約之保險證前頁特別書明，被保險人之專
      屬權益第3項：以信用卡轉帳扣款未成功時，則會有專人
      專函通知，顯然將專函與專人通知視為被保險人應有之權
      益，況從中華商銀92年11月25日至94年6月27日之對帳單
      ，顯示該信用卡一直有效，李依璇並無不繳交保費之意，
      保險費扣款失敗係因被上訴人與中華商銀間之聯繫重大缺
      失，實已嚴重傷害被保險人權益，故李依璇未繳保費，純
      係被上訴人不知信用卡改號，是被上訴人及中華商銀自身
      之問題，不能歸責於李依璇身上。
    (四)被上訴人雖辯稱由錄音帶談話內容可證被保險人李依璇多
      次表示不願繼續投保、且其未繳付保險費，故系爭保險契
      約之效力已停止，被上訴人不負給付保險金之責任云云。
      惟錄音帶對談內容僅係雙方討論，且屬被上訴人之服務，
      李依璇並未簽署文件，亦未寄回保險證，不能當作實效證
      據，被上訴人指陳被保險人無續保之意，僅為對方之猜測
      ，要書面表達才算數。
    (五)又被上訴人公司所稱於93年1月15日由新店檳榔路郵局以
      掛號89817號寄出「保險費轉帳未成功通知書」函，並無
      被保險人李依璇之簽收回條及閱悉簽名，且被保險人李依
      璇亦無書面拋棄及寄回保險證之行動，故被上訴人未向中
      華商銀照會取得新卡號繼續扣款，非被保險人李依璇之過
      失，是系爭保險契約仍合法存在生效。
    (六)綜上，因李依璇已於93年11月5日死亡，伊為其繼承人，
      被上訴人自應給付伊保險金等情，爰依系爭保險契約之約
      定，求為命被上訴人給付保險金100萬元之判決（原審為
      上訴人敗訴之判決，上訴人聲明不服，提起上訴）。並上
      訴聲明：(一)原判決廢棄。(二)被上訴人應給付上訴人100萬
      元。
二、被上訴人則以：
    (一)本件被保險人李依璇死亡時，雙方當事人間並無保險契約
      關係存在，李依璇曾投保伊之康健團體保險計晝，保險期
      間本應從92年5月20日至93年5月19日屆至，為期一年，詎
      於92年12月及93年1月間，因李依璇未續繳保費，伊於92
      年12月及93年1月二次扣款不成功後，即於93年1月6日以
      電話通知李依璇該保費扣款有問題，李依璇於電話中多次
      表達不願意續保，且伊為求慎重於93年1月9日再以電話詢
      問其是否願意續保，當日被保險人李依璇仍多次表示不願
      意續保，於是伊之客服人員表示願意將相關保險內容及費
      率以書面方式寄至家中，請李依璇參考，若其願意再續保
      者，再通知伊，此皆有電話錄音為憑，是上訴人提出被保
      險人李依璇於不知情之狀況下遭伊違法終止契約之主張與
      事實不符。
    (二)又因李依璇之中華商銀信用卡止付，且未繳交保費，伊再
      於93年1月15日由新店檳榔路郵局以掛號89817號寄出「保
      險費轉帳未成功通知書」函，於函中告知李依璇「…如您
      在下一次轉帳日（93年1月27日）或30天寬限期內繳費，
      您的保單效力不受任何影響。倘若屆期仍未收到應繳的保
      費，保險效力將自寬限期終了翌日起終止，亦即您及家人
      的保障將會立刻失效。…」催告付款，並經30天寬限期後
      ，李依璇仍未繳付保險費，依據保險法第116條第1項之規
      定：「人壽保險之保險費到期未交付者，除契約另有訂定
      外，經催告到達後逾30日仍不交付時，保險契約之效力停
      止」，是爭保險契約之效力因欠繳保費而停效，上訴人依
      據已經停效之系爭保險契約請求給付保險金，依法無據。
    (三)又系爭保險契約效力停止後，伊亦依法終止該契約，並無
      上訴人所稱違法終止契約之情形。退萬步言，縱系爭保險
      契約之效力未停止，然該保險期間也早於93年5月19日屆
      至，被保險人李依璇於93年11月5日非保險期間內死亡，
      亦無請求保險金之權利。是被保險人李依璇死亡時，其與
      被上訴人公司間並無保險契約關係，依法不得請求給付保
      險金等語，資為抗辯。並答辯聲明：上訴駁回。
三、兩造不爭執事項：
    上訴人之母即李依璇於92年5月間參加被上訴人之康健團體
    保險計劃，被保險人即為李依璇，該契約生效日為92年5月
    20日，保險證號碼GLNTＺ0000000000，保險期間一年期，嗣
    李依璇於93年11月5日死亡等事實，為兩造所不爭執（見本
    院卷第47頁之筆錄），並有系爭保險契約之保險證、康健人
    壽團體一年定期人壽保險重要條款、臺灣板橋地方法院檢察
    署相驗屍體證明書、戶籍謄本（見原審卷第6頁至第13頁）
    為證，堪信為真實。
四、本件經依民事訴訟法第463條準用同法第270條之1第1項第3
    款規定，整理爭點並協議簡化爭點後，兩造同意就本院95年
    10月30日準備程序中，兩造協議簡化之爭點為辯論範圍（見
    本院卷第47、48頁之筆錄）。兩造之爭執點為：(一)本件有無
    保險法第116條之適用？(二)系爭保險契約是否已停止效力？
    抑或仍有效？(三)系爭保險契約是否已於期前合法終止？(四)被
    保險人李依璇於92年12月、93年1月未繳保費，是否可歸責
    被上訴人？(五)系爭保險契約有效期間為何？茲分述如下：
    (一)按保險法第116條係對人壽保險契約保險費未繳所為之規
      定，而該條第1項「除契約另有規定外」之適用範圍，係
      指保險業者需以契約另有訂定「不為催告」時，保險人始
      例外得免為保險費未繳之催告。蓋未修正前之保險法第33
      條第1項，對於到期未繳付之人壽保險費，概應為催告，
      否則即不生保險契約停止效力之問題。惟52年保險法將該
      條文號次修正為現行之第116條時，因鑒於「人壽保險契
      約之期限有長短之分，其保險費之交付，又有按年按季月
      之別，關於催告之規定，如對按季按月交付保險費之契約
      ，併予適用，則對保險人業務之經營，資金之營運，影響
      至大，顯非合理，故增修為「保險契約另有訂定外」藉資
      因應（保險法第116條立法理由參照）。查，系爭保險契
      約重要條款中關於保障終止約定：「本保障於下列任一情
      形發生即終止：1.被保險人以書面終止；…。」（見原審
      卷第9頁之重要條款），係指以被保險人之書面通知終止
      為該契約立即終止事由之一。再參以系爭保險契約之保險
      證所載關於專屬權益中記載：「您享有10天的保單審閱期
      ，收到保單後確認保單內容，若您覺得本保單所提供之保
      障不符合您的需要，請於10日內將保單以掛號方式郵寄回
      本公司，我們將儘快為您處理」（見原審卷第30頁之資料
      ），係針對保險契約之審閱期間約定；及專屬權益亦記載
      ：「信用卡/銀行轉帳保費-保費由金融機構代收，節省您
      的寶貴時間，若轉帳為成功時會有專人專函通知您，以保
      障您的權益」（見原審卷第30頁之系爭保險契約之保險證
      前頁之資料），係針對保險費轉帳方式問題訂立。揆諸上
      開說明，系爭保險契約中並無對保險費到期未繳而為催告
      免除之特別約定，則系爭保險契約非屬保險法第116條第1
      項「除契約另有訂定」例外之適用。是上訴人主張系爭保
      險契約因有上開重要條款及權益之約定而無保險法第116
      條適用云云，自不足取。
    (二)查系爭保險契約為李依璇於92年5月間參加被上訴人之康
      健團體保險計劃所訂立，被保險人即為李依璇，依該契約
      所載保障內容第1行記載：「團體一年定期人壽保險新台
      幣100萬」、及「保險計劃生效日：05/20/2003」（見原
      審卷第6頁之保險證）。再依系爭契約重要條款中關於保
      險期間約定：「本契約保險期間為一年期」（見原審卷第
      9頁之重要條款），足證系爭保險契約以92年5月20日為生
      效日，契約有效期間為一年，則雖系爭契約保險證載有：
      「本團體保障計劃最高承保年齡為60歲，可續保至65歲」
      （見原審卷第6頁之保險證），惟此可得續保約定係對該
      契約因期滿屆至，再為相同契約訂立而言，與契約期間為
      一年期之約定無涉，故系爭保險契約在未到期前，契約效
      力仍有效存在，自無續保約定適用之可能，其有效期間應
      自92年5月20日起生效，至93年5月19日為屆期終止。
    (三)次按，人壽保險契約因保險費到期未付，經催告到達及寬
      限期限30日過後，仍未交付，該契約效力停止，保險法第
      116條第1項定有明文。又以對話為意思表示者，該意思表
      示以相對人了解時生效；如以書信之非對話為意思表示者
      ，係以該意思表示到達相對人可得了解之狀態為生效，為
      民法第94條、第95條第1項所規定，而關於上開保險費未
      繳之催告，屬以意思表示之通知，自有民法關於意思表示
      規定之適用。查系爭保險契約之保險費係以月繳方式，由
      被保險人李依璇之中華商銀信用卡每月以846元扣款繳交
      （見原審卷第6頁之保險證），上訴人對此亦未爭執。而
      依中華商銀信用卡對帳單所示消費明細，李依璇僅繳交系
      爭保險契約保險費至92年11月份（見原審卷第74頁至92頁
      之信用卡對帳單），且上訴人自始未提出92年12月份以後
      有繳交保險費之證明，足證系爭保險契約保險費僅交付至
      92年11月份。又被上訴人主張其於93年1月15日由新店檳
      榔路郵局以掛號89817號寄出「保險費轉帳未成功通知書
      」函（見原審卷第46頁之通知書），於函中告知李依璇「
      …如您在下一次轉帳日（93年1月27日）或30天寬限期內
      繳費，您的保單效力不受任何影響。倘若屆期仍未收到應
      繳的保費，保險效力將自寬限期終了翌日起終止，亦即您
      及家人的保障將會立刻失效。…」，此為催告付款，而經
      30天寬限期後，李依璇仍未繳付保險費，是系爭保險契約
      之效力已停止，並經被保險人依法終止云云。揆諸上開法
      理，被上訴人雖係依保險法第116條第1項規定為催告，惟
      該催告係以書函方式通知李依璇，自應以李依璇受送達通
      知始得認屬合法催告表示，惟上訴人以該函並未合法送達
      而否認被上訴人已為合法催告及終止，且被上訴人亦無法
      提出合法送達之證明（見原審卷第61頁背面之筆錄），故
      被上訴人抗辯以該通知書之送達為合法催告並終止系爭保
      險約云云，自無可採。復查，被上訴人因92年12月及93年
      1月二次對系爭保險契約保險費扣款失敗，曾於92年1月6
      日及同年月9日以電話聯繫李依璇，而提出此二日共4次通
      話記錄及譯文（見原審卷第38頁至第45頁之通話譯文及附
      卷之錄音光碟），且為上訴人不否認該電話通知事實（見
      原審卷第61頁之筆錄、本院卷第40頁及第48頁之筆錄）。
      再參以被上訴人之客服人員於92年1月6日第3通電話與李
      依璇之通話內容：「客服人員：康健人壽您好。李依璇：
      張小姐嗎？客服人員：什麼事？李依璇：我是李依璇，你
      有打手機給我，你說那個轉帳有問題是不是？…客服人員
      ：李依璇小姐是不是？跟您確認您在我們這裡有一張保單
      ，透過中華銀行信用卡扣款，我們上個月作請款，沒有辦
      法請成功，那您的信用卡還有在使用嗎？李依璇：喔，有
      …因為那個卡被偷，所以我給它止付啦。…。」等情（見
      原審卷第40頁之通話譯文），足證被上訴人已經對話通知
      李依璇關於系爭契約保險費未交付之事實，且已為李依璇
      所知悉，揆諸上開說明，被保險人對於系爭保險契約保險
      費未交付之催告，至遲於93年1月6日已為合法催告之意思
      表示，則上訴人主張電話通知內容只是雙方討論，且屬被
      上訴人之服務而催告不合法云云，自不足取。
    (四)再按，保險法第116條規定之人壽保險契約保險費到期未
      付後，經催告及寬限期間30日屆滿後，該契約效力停止，
      保險人始有終止契約效力之權利，係為保護被保險人或要
      保人權利而對保險人終止權行使限制之規範，而保險契約
      屬繼續性契約，除法律或契約另有規定外，自無限制當事
      人任意終止契約效力之權利，此觀之保險法第119條為要
      保人終止人壽保險契約後解約金之償付規定可證，則任意
      終止權行使，自與上開保險人終止權具行使限制不同。承
      前所述，被上訴人因系爭保險契約保險費被保險人李依璇
      到期未付，已於92年1月6日為合法催告通知，又依當日被
      上訴人之客服人員與李依璇之對話：「…客服人員：止付
      是不是？那你有沒有要換其他卡作扣款呢？…李依璇：那
      沒辦法終止嘛喔？客服人員：呃…也是可以啦。李依璇：
      那終止是要怎麼終止？客服人員：您是要終止嗎？李依璇
      ：終止的話有什麼違約金嗎？客服人員：不會啦。李依璇
      ：我想終止耶…。客服人員：…那你可以換其他家銀行作
      扣款啊，你比較常用的信用卡啊。李依璇：我現在不想那
      個…。客服人員：那你要不要換成劃撥的方式？李依璇：
      我不想保了，…我想乾脆把它停掉可以嗎？…」，及同年
      月9日被上訴人與李依璇再為通話內容：「…客服人員：
      一年一約，可是可以一直續保，保費不變。李依璇：真的
      哦，可是現在我不想保，…。所以這要好了，我先停，如
      果說要保或者是怎樣再跟你講啦。…我現在都不清楚耶，
      我想說先暫停，以後有需要的話，我再跟你聯絡啊。…」
      等語（見原審卷第42頁至第45頁之通話譯文），足證被上
      訴人之客服人員雖為保險費到期未付之催告，然同時積極
      遊說李依璇續保，尚無終止系爭保險契約之意思。惟李依
      璇多次表達欲終止系爭保險契約之意思甚明，揆諸上開法
      理，系爭保險契約至遲於92年1月9日被上訴人再為催告保
      險費到期未交付之際，李依璇即行使終止權並通知被上訴
      人，而終止系爭保險契約，則該契約已因李依璇之任意終
      止權行使而消滅該契約關係，故被上訴人抗辯系爭保險契
      約係經其於93年1月15日由新店檳榔路郵局以掛號89817號
      寄出「保險費轉帳未成功通知書」函，而依法終止云云，
      顯屬多於之舉。又雖上訴人主張依上開系爭保險契約重要
      條款必須被保險人以書面通知終止才終止，故應以李依璇
      之書面通知終止契約始為有效終止云云，惟該條款並未限
      制被保險人或要保人不得行使任意終止權，況參酌上開被
      上訴人人員與李依璇通話內容，實難認被保險人李依璇無
      終止該契約之意思，則李依璇雖未以書面通知方式為終止
      權之行使，亦屬有效，是上訴人主張契約因未書面終止而
      仍有效云云，自無可取。
    (五)末按，以信用卡為扣款消費方式，必經該信用卡持卡人親
      自以簽名或其他授權方式，同意第三人或特約商店在持卡
      人所指定之信用卡的發卡機構請領特定消費款項，發卡機
      構即在該信用卡契約及授權範圍內墊付消費款予請款之人
      。又關於分期給付契約，就各期債權之請求權，必以各期
      債權屆至，始得請求各期債權之履行，則對於各期債權約
      定以信用卡扣繳方式，必以各期債權屆至，而依不同期日
      授權為信用卡扣款行為，且在持卡人有因遺失而申報發卡
      機構掛失者，係對遺失之信用卡為全部授權之終止表示，
      已為保障持卡人之權益。揆諸上開說明，系爭保險契約保
      險費係以李依璇持有之中華商銀信用卡為按月扣繳，此為
      兩造所不爭之事實（見本院卷第39、40頁之筆錄），足見
      李依璇係授權被上訴人由上開信用卡於每月系爭保險契約
      之保險費到期時，向中華商銀請領該月之保險費。嗣李依
      璇於92年12月5日遺失上開中華商銀信用卡，中華商銀於
      92年12月15日以掛號寄發新卡，並更換信用卡號碼，則遺
      失之信用卡必因李依璇向中華商銀申報掛失起，為全面停
      止該卡之授權。可知，於92年12月後，原指定以遺失之信
      用卡為授權上開保險費扣款，已屬失效。李依璇若無同意
      授權被上訴人得在新換發之信用卡為保險費之扣款行為，
      實難認被上訴人得以原有之扣款約定為授權依據，向中華
      商銀請領系爭保險契約各期之保險費。是上訴人主張扣款
      不成功係因被上訴人與中華商銀間之聯繫重大缺失，應歸
      責於被上訴人云云，自不足採。
    (六)準此，系爭保險契約雖經被上訴人於92年1月6日合法催告
      關於保險費到期未付之事實，惟在被上訴人催告通知被保
      險人李依璇後，李依璇已為終止該契約之意思表示，是系
      爭保險契約效力已於該日終止而消滅，則李依璇於93年11
      月5日死亡，該被保險人死亡事故之發生係於系爭保險契
      約效力消滅後始發生，是上訴人主張依系爭保險契約請求
      被上訴人給付保險金100萬元，自屬無據。
五、綜上所述，上訴人依系爭保險契約請求被上訴人給付保險金
    100萬元，自屬不應准許。從而原審所為上訴人敗訴之判決
    ，並無不合。上訴論旨指摘原判決不當，求予廢棄改判，為
    無理由，應駁回上訴。
六、兩造其餘之攻擊或防禦方法及所用之證據，經斟酌後，認為
    均不足以影響判決之結果，爰不逐一論列。
七、據上結論，本件上訴無理由，依民事訴訴法第449條第1項、
    第78條，判決如主文。
中    華    民    國    95    年    12    月    19    日
                  民事第七庭
                      審判長法  官  鄭三源
                            法  官  黃嘉烈
                            法  官  王聖惠
正本係照原本作成。
不得上訴。
中    華    民    國    95    年    12    月    20    日
                            書記官  陳樂觀


司法院資訊處製作；財團法人民間司法改革基金會備份。
